臺灣彰化地方法院民事判決　94年度訴字第25號
原　　　告　乙○○　　住彰化縣.
被　　　告　甲○○　　住彰化縣.
訴訟代理人　林見軍律師
上列當事人間請求清償債務事件，本院於民國94年4月20日言詞
辯論終結，判決如下：
    主  文
被告應給付原告新台幣伍萬元，及如附表所示金額、起算日起至
清償日止，按年息5%計算之利息。
原告其餘之訴駁回。
訴訟費用由被告負擔百分之六，餘由原告負擔。
本判決原告勝訴部分得假執行。但被告如於執行標的物拍定、變
賣或物之交付前，以新臺幣伍萬元為原告預供擔保，得免為假執
行。
原告其餘假執行之聲請駁回。
    事實及理由
一、按訴狀送達後，原告不得將原訴變更或追加他訴。但有下列
    各款情形之一者，不在此限：一、被告同意者。七、不甚礙
    被告之防禦及訴訟之終結者。被告於訴之變更或追加無異議
    ，而為本案之言詞辯論者，視為同意變更或追加，民事訴訟
    法第255條第1項第2款、第7款、第2 項分別定有明文。又按
    債務人對於支付命令於法定期間合法提出異議者，支付命令
    於異議範圍內失其效力，以債權人支付命令之聲請，視為起
    訴或聲請調解，民事訴訟法第519條第1項另定有明文。查本
    件原告以兩造間存有消費借貸法律關係為由，於民國93年11
    月23日向本院聲請核發支付命令，於93年12月3 日送達予被
    告，被告於法定期間內即93年12月13日提出異議，依前揭規
    定，以原告支付命令之聲請視為起訴，是原告起訴時本以消
    費借貸法律關係為其請求權基礎，嗣於94年1月28 日本院第
    一次言詞辯論時，改稱係依據家族會議協定書請求，將請求
    權基礎變更為契約關係，然被告該日未表示異議而為本案言
    詞辯論，依法視為同意變更，且原告於支付命令聲請狀即載
    明係因被告未依據上開家族會議協定書履行，始聲請核發支
    付命令，是本件顯與被告有無依約履行家族會議協定書相關
    ，則原告將請求權基礎變更為家族會議協定書之契約關係，
    當不甚礙被告之防禦及訴訟之終結，核與首揭規定相符，自
    應准許，合先敘明。
二、原告起訴主張：門牌號碼彰化縣二林鎮○○里○○路○段144
    號之房屋及其坐落基地（下稱系爭不動產）為兩造父親即訴
    外人洪標之財產，登記兩造母親即訴外人方金煌名下，洪標
    過世後，其繼承人包括兩造在內，約定系爭不動產出售所得
    由繼承人平均分配。而被告前妻前於86年4 月間因須用錢，
    經方金煌及其他繼承人之同意，以方金煌名義就系爭不動產
    設定抵押權向台灣中小企業銀行股份有限公司貸得新台幣（
    下同）3,800,000元，其中800,000元由兩造之弟即訴外人洪
    銘揚借用，餘由被告借用，並約定貸款本息由其各自負擔或
    於將來出售系爭不動產時自其等可獲分配之金額中扣除，上
    開借款後因向彰化縣彰化區漁會（下稱彰化區漁會）辦理代
    償而將抵押權人改登記為彰化區漁會名義，兩造則均任上開
    借款之連帶保證人。嗣於92年3月22 日因被告無意再繳交右
    揭貸款本息，經家庭會議決議將系爭不動產出售，所得款項
    6,900,000元則由兩造、洪銘揚於93年6月13日簽訂家族會議
    協定書予以分配，協議原告應分配1,555,000 元，包括現金
    500,000元、被告應給付原告655,000及原告應各給付被告、
    洪銘揚各200,000 元以繼承洪標所遺坐落彰化縣芳苑鄉○○
    段土地。然被告竟未依家族會議協定書第3 條之約定，於每
    月10日前給付原告5,000元直至補足原告不足之655,000元，
    故不得享有期限之利益，應視為全部到期，被告即應給付原
    告655,000元。另原告已依家族會議協定書第5條之約定，給
    付被告200,000 元，然被告卻遲未交付所須文件以資辦理右
    開土地繼承登記，並經原告定期催告無效，故依民法第 254
    條之規定，主張解除兩造間關於家族會議協定書第五條之約
    定，請求被告返還200,000 元等語。並聲明：（一）被告應
    給付原告855,000 元，及自支付命令送達翌日起至清償日止
    按年息5%計算之利息。（二）願供擔保，請准宣告假執行。
    （三）訴訟費用由被告負擔。
三、對被告抗辯之陳述：
（一）依家族會議協定書第3 條約定可知，兩造係以被告履行每
      月輪流奉養並支付3,000元零用金、590,000元予方金煌作
      為被告得分期償還積欠原告債務之停止條件，被告既未依
      約履行義務，條件即未成就，原告自可向被告請求一次給
      付所欠款項655,000元。
（二）家族會議協定書第2條、第3條之約定，係分別約束兩造各
      自應為行為義務之約定，其中約定兩造各自應供給對方金
      煌之扶養費及被告應給付方金煌590,000 元部分，均係約
      定對第三人即方金煌之給付，而其他約定即被告應向原告
      為655,000 元給付部分，其法律關係則僅存在於兩造之間
      ，故家族會議協定書性質上並非雙務契約，上開二部分不
      能為同時履行抗辯之主張。
（三）原告於簽訂家族會議協定書前，即將出售系爭不動產尾款
      逾1,700,000 元全數交予方金煌，並由兩造姐妹即訴外人
      洪淑娟陪同方金煌存入二林郵局洪淑娟帳戶，後於簽訂家
      族會議協定書翌日，方金煌再通知洪淑娟依家族會議協定
      書約定事項處理，且方金煌其後才有款項出借洪銘揚，是
      被告辯稱原告未履行協定內容，不足採信。
（四）家族會議協定書第5 條之約定係原告分別與被告及洪銘揚
      約定，由原告各免除其等200,000 元之債務，即原告與被
      告間係於家族會議協定書中就土地移轉與免除債務之事宜
      另為約定，與他人無關，僅於兩造間發生效力，與契約當
      事人之一方有數人與他人訂立同一內容之契約之情形尚有
      不同，況原告並非要解除家族會議協定書關於其他人之約
      定，而係欲解除與被告間就彰化縣芳苑鄉○○段土地之約
      定，無需對全體當事人對之，僅需向被告為之即可。
四、被告則以：家族會議協定書第3 項約定准被告對原告為分期
    償付攤還，且無一期未付視同全部到期之約定，則原告請求
    被告就655,000 元為一次全部給付，究無足取。且被告同意
    簽立家族會議協定書乃與原告履行其中第1 項約定之義務息
    息相關，原告嗣未履行上開義務，被告自得對其主張同時履
    行之抗辯。再家族會議協定書既為兩造及洪銘揚三人合意簽
    立，自係基於全盤考量，各該約定間關係至為密切，豈可僅
    就其中單一之約定而為解除契約之意，況依民法第258 條規
    定，解除契約應由原告及洪銘揚共同為之，原告單獨主張解
    除契約之意思表示於法未合，不生效力，且原告亦未給付20
    0,000 元等語，資為抗辯。並聲明：（一）原告之訴及假執
    行之聲請均駁回。（二）訴訟費用由原告負擔。（三）如受
    不利判決，願供擔保請准免為假執行。
五、兩造不爭執之事實：
（一）家族會議協定書係原告、被告及訴外人洪銘揚共同簽立。
（二）家族會議協定書簽訂迄今，被告皆未給付分毫款項予原告
      。
   以上有原告提出之家族會議協定書影本為證，並為兩造所不爭
   執，本院採為判決之依據。
六、得心證之理由：
（一）原告主張依家族會議協定書第3 條之約定，被告本應按月
      於每月10日前給付原告5,000 元，然兩造係以被告履行每
      月輪流奉養並支付3,000元零用金、590,000元予方金煌作
      為被告得分期償還積欠原告債務之停止條件，被告既未依
      約履行義務，條件即未成就，原告自可向被告請求一次給
      付所欠款項655,000 元，固據其提出前開家族會議協定書
      影本為據，而被告雖自認未給付原告分毫款項，亦未按期
      給付之事實，惟辯稱：兩造間並無一期不付即視為全部到
      期之約定，故就未到期部分，原告無權請求，且因原告未
      履行家族會議協定書第1條之約定，故其可主張同時履行
      抗辯等語。經查：
    (一)依兩造於93年6月13日所簽立之家族會議協定書第3條後段
      「由被告每月10日前支給原告5,000 元至以補其不足部分
      655,000元」之約定，則就已到期部分即自93年7月10日起
      至94年4月10日止（本件於94年4月20日辯結、94年5月4日
      宣判），共十個月，被告即應按月於每月10前給付原告5,
      000元，合計被告應給付原告50,000 元，則原告此部分請
      求，洵屬正當，應予准許。
    (二)至就未到期部分，兩造間並無一期未按時給付即視為全部
      到期之約定，此為兩造一致是承，則被告仍享有實體法上
      之期限利益甚明。至原告雖主張家族會議協定書第3 條係
      約定「由被告每個月輪流奉養母親方金煌，並每月提供3,
      000元給母親供為零用金，另每月10日前支給原告5,000元
      至以補其不足部分655,000元，再支付590,000元給方金煌
      」，足知兩造係以被告履行每月輪流奉養並支付3,000 元
      零用金、590,000 元予方金煌作為被告得分期償還積欠原
      告債務之停止條件，被告既未依約履行義務，條件即未成
      就，原告自可向被告請求一次給付所欠款項655,000 元云
      云，被告否認之。按停止條件之法律行為，於條件成就時
      ，發生效力，民法第99條第1 項固定有明文。然所謂法律
      行為之附停止條件，係指該法律行為效力之發生，繫於將
      來、客觀、不確定的事實之成就（最高法院89年度台上字
      第2713號判決意旨參照）。本件兩造與訴外人洪銘揚共同
      簽定之家族會議協定書，於三人意思表示合致即已成立生
      效，被告分別對訴外人方金煌及對原告所負之給付義務即
      已確定，縱令被告未履行對方金煌之給付義務，乃係屬家
      族會議協定書之契約發生效力後契約履行之問題，而與家
      族會議協定書契約是否發生效力無涉，復與被告對原告所
      負之給付義務是否到期無關，原告前開所稱，與民法第99
      條第1 項之規定，顯然有別，是原告此部分主張，洵屬無
      據。再經本院行使闡明權，闡明原告真意是否提起將來給
      付之訴，原告仍堅持請求被告為一次全部給付（詳本院94
      年4月20 日言詞辯論筆錄），本院闡明義務已盡，故就未
      到期部分，因清償期尚未屆至，原告無受給付判決之法律
      上利益，而無保護之必要，此部分請求，為無理由，應予
      駁回。
    (三)再被告雖以前情執辯，然按所謂同時履行之抗辯，乃係基
      於雙務契約而發生，倘雙方之債務，非本於同一之雙務契
      約而發生，縱令雙方債務在事實上有密切之關係，或雙方
      之債務雖因同一之雙務契約而發生，然其一方之給付，與
      他方之給付，並非立於互為對待給付之關係者，均不能發
      生同時履行之抗辯（最高法院59年台上字第850 號判例意
      旨參照）。本件家族會議協定書第1 條係約定「方金煌自
      留614,000 元現金在身邊」，為持有系爭不動產出賣價金
      之人即原告對方金煌所負之義務，與家族會議協定書第 3
      條約定被告對原告所負之義務，非但債權債務主體不同，
      且非基於同一雙務契約，復無對待給付之關係，則被告主
      張同時履行抗辯，洵非正當。
（二）原告另主張被告未交付必需文件以利其辦理父親洪標遺留
      坐落彰化縣芳苑鄉○○段土地之繼承登記，故向被告解除
      家族會議協定書第5 條之約定，請求被告返還原告支付之
      200,000 元，且該條約定係原告分別與被告及洪銘揚間之
      約定，僅於兩造間發生效力，與他人無關云云，被告否認
      之，並辯稱：家族會議協定書既為兩造及洪銘揚三人合意
      簽立，豈可僅就其中單一之約定而為解除契約之意，況解
      除契約應由原告及洪銘揚共同為之，原告單獨主張解除契
      約之意思表示於法未合，不生效力等語。本院查：
    (一)就令家族會議協定書各條約定係可分割而獨立存在，然由
      家族會議協定書第5 條後段「由原告支付被告、洪銘揚各
      200,000 元以繼承洪標名下三合段旱地」之約定，及原告
      自承稱上開約定係由原告給付被告及洪銘揚各200,000 元
      ，以換得繼承父親洪標名下坐落彰化縣芳苑鄉○○段土地
      等情，則本條顯係為達將原告、被告及洪銘揚因繼承關係
      而公同共有上開土地，轉換為由原告單獨所有前開土地之
      目的所為之約定，其目的在於消滅原告、被告及洪銘揚就
      上揭土地之公同共有關係，契約當事人一方應為原告，另
      一方則為被告及洪銘揚，當可認定，是原告主張此條係原
      告分別與被告及洪銘揚各別之約定云云，委無足採。
    (二)按解除權之行使，應向他方當事人以意思表示為之。契約
      當事人之一方有數人者，前項意思表示，應由其全體或向
      其全體為之，民法第258條第1、2 項定有明文。原告主張
      已支付被告200,000 元，然被告拒不交付必要文件以利其
      辦理右揭土地之繼承登記等語，就令非虛，惟原告僅向被
      告一人為行使解除權之意思表示，為原告所自認，然本件
      契約之當事人一方為原告，另一方為被告及洪銘揚，已如
      前述，依上開規定，原告行使解除權之意思表示，應向被
      告及洪銘揚為之，原告僅向被告一人為之，自不生解除契
      約之效力。從而，既未解除契約，原告自不得要求被告回
      復回狀，給付原告200,000 元，是原告此部分主張，要屬
      無據。
（三）按給付有確定期限者，債務人自期限屆滿時起，負遲延責
      任。遲延之債務，以支付金錢為標的者，債權人得請求依
      法定利率計算之遲延利息。應付利息之債務，其利率未經
      約定，亦無法律可據者，週年利率為百分之五，民法第22
      9條第1項、第233條第1項前段、第203 條分別定有明文。
      則原告請求如附表所示金額及起算日起至清償日止，按年
      息5%計算之利息，於法有據，逾此部分之請求，於法未合
      。
七、綜上，原告主張依家族會議協定書第3 條之契約關係，請求
    被告給付，在50,000元及如附表所示金額及起算日起至清償
    日止，按年息5%計算之利息之範圍內，為有理由，應予准許
    ，逾此範圍之請求，於法無據，應予駁回。
八、兩造分別陳明願供擔保，聲請宣告假執行或免為假執行，就
    原告勝訴部分，因本判決命被告所為之給付未逾500,000 元
    ，依民事訴訟法第389條第1項第5 款規定，本院應依職權宣
    告假執行，故原告所為願供擔保宣告假執行之聲請，核無必
    要。至被告聲請願供擔保免為假執行部分，核與法律規定相
    符，爰酌定相當擔保金額宣告之。而原告其餘假執行之聲請
    ，因訴之駁回而失所附麗，不予准許。
九、本件事證已臻明確，兩造其餘攻擊或防禦方法，與本件判決
    結果並無影響，不予一一審酌，併此敘明。
結論：原告之訴為部分有理由部分無理由，並依民事訴訟法第38
9條第1項第5款、第392條第2項、第79條，判決如主文。
中　　華　　民　　國　　94　　年　　5 　　月　　4 　　日
                  民事第一庭    法　官　游秀雯
以上正本係照原本作成。
如對判決上訴，應於判決送達後20日內向本院提出上訴狀。
中　　華　　民　　國　　94　　年　　5　　月　　 9　　日
                      　　　    書記官　張西武
附表
┌────┬─────────┬───────────┐
│金額    │起算日            │備註                  │
├────┼─────────┼───────────┤
│  25,000│93年12月4日       │支付命令繕本送達翌日  │
├────┼─────────┼───────────┤
│   5,000│93年12月10日      │分期期限屆滿日        │
├────┼─────────┼───────────┤
│   5,000│94年1月10日       │同上                  │
├────┼─────────┼───────────┤
│   5,000│94年2月10日       │同上                  │                               │
├────┼─────────┼───────────┤
│   5,000│94年3月10日       │同上                  │
├────┼─────────┼───────────┤
│   5,000│94年4月10日       │同上                  │
└────┴─────────┴───────────┘
